臺灣高雄地方法院刑事判決　　　　　　　93年度易字第1000號
公　訴　人　臺灣高雄地方法院檢察署檢察官
被　　　告　甲○○
　　　　　　癸○○
上二人共同
選任辯護人　林樹根律師
　　　　　　莊雯琇律師
　　　　　　邱麗妃律師
上列被告等因偽造文書等案件，經檢察官提起公訴（92年度偵字
第1656號、93年度偵字第10445 號），本院判決如下：
    主  文
甲○○共同連續意圖為自己不法之所有，而侵占對於業務上所持
有之物，處有期徒刑壹年貳月，偽造之「高雄基督教墓園」、「
高雄基督教橄欖園管理處」、「高雄新橄欖園辦事處」印章各壹
枚（共參枚）及附表二偽造印文欄所示之偽造印文均沒收。
癸○○共同連續意圖為自己不法之所有，而侵占對於業務上所持
有之物，處有期徒刑陸月，如易科罰金，以參佰元折算壹日，偽
造之「高雄基督教墓園」、「高雄基督教橄欖園管理處」、「高
雄新橄欖園辦事處」印章各壹枚（共參枚）及附表二偽造印文欄
所示之偽造印文均沒收。
    事  實
一、甲○○（原名方吉安）自民國（下同）73年起，至91年10月
    間，擔任財團法人台灣基督長老教會（以下簡稱基督教長老
    教會）所屬高雄基督教橄欖園管理委員會（以下簡稱橄欖園
    管委會，前稱高雄基督教墓園）之管理員，受僱管領基督教
    長老教會所有而由其所屬橄欖園管委會管理之位於高雄縣大
    寮鄉內坑村之坐落高雄縣大寮鄉○○段1035、1037等多筆地
    號之橄欖園墓園園區土地，並負責處理該墓園園區管理事務
    【甲○○擔任管理員之業務不包括讓售墓地使用權，以及收
    受安葬者家屬使用墓地之墓地使用費（即奉獻金）及管理費
    】，基於其管理員之業務並實際管領及持有高雄縣大寮鄉○○段1035、1037地號等2 筆土地【其中1035號地實際為基督
    教長老教會所有，因當時法令限制，而登記於具有自耕農身
    分之甲○○名下，欲待將來情事變更或限制解除後，再辦理
    移轉登記；另1037號地則逕登記為基督教長老教會所有】，
    且甲○○雖於91年10月間遭橄欖園管委會解僱，然因其業務
    尚未確實完成移交而於91年11月間仍管領並持有上開2 筆土
    地；詎甲○○竟與其妻癸○○基於意圖為自己不法所有之概
    括犯意聯絡，自91年9 月間起至同年11月間止，陸續劃設出
    坐落上開拷潭段1035、1037號地之如附圖所示（即高雄縣大
    寮地政事務所土地複丈成果圖）地號Ａ至Ｊ等10塊墓地，且
    於安葬者家屬完全未向基督教長老教會以及所屬橄欖園管委
    會申請核准使用該等墓地之情事下，即由甲○○與癸○○，
    並利用另僱傭而不知情之子○○分別出面擅自將各該墓地使
    用權讓售予如附表一所示之安葬者家屬（子○○僅就附表一
    編號２、３、４、６、７、８之墓地使用權轉讓部分遭利用
    而有參與），作為安葬附表所示安葬者使用，且向如附表一
    所示之安葬者家屬收取如附表一所示收取金額之墓地使用費
    （即奉獻金）及管理費（固定為1 萬5 千元，且於購買墓地
    使用權之時，僅收取1 次即可），並將所收取之該等款項據
    為己有，合計共收取新台幣（以下同）180 萬元，連續9 次
    以此讓售墓地使用權並取得讓售款項方式，將基於管理員業
    務所持有之上開10塊墓地，變更持有為所有而侵占入己。另
    甲○○並於80年代即委由不知情之成年人刻印業者偽刻「高
    雄基督教墓園」之印章1 枚，又於91年9 月間委請不知情之
    成年人刻印業者偽刻「高雄基督教橄欖園管理處」、「高雄
    新橄欖園辦事處」印章各1 枚，由甲○○、癸○○基於行使
    及偽造私文書之概括犯意聯絡，將上開偽刻之印章3枚 分別
    蓋用於附表二各該編號所示之感謝狀及橄欖園墓園收費標準
    上，連續偽造在附表二所示之各該私文書上，偽造如附表二
    所示印文，並偽造如附表二所示之感謝狀及橄欖園收費標準
    等作為收得費用之收據以及墓地使用權之憑據等私文書，足
    以生損害於附表二所示各該安葬者家屬與基督教長老教會（
    暨所屬橄欖園管委會）以及「高雄基督教墓園」、「高雄基
    督教橄欖園管理處」、「高雄新橄欖園辦事處」，再由被告
    甲○○、癸○○或利用不知情之子○○分別交予如附表二所
    示之各該安葬者家屬（子○○僅就附表二編號１、２、３、
    ４、７等之行使偽造私文書部分，有被利用而參與交付偽造
    私文書予家屬之事務），而連續行使附表二所示各該偽造之
    私文書。嗣台灣基督長老教會要求甲○○將登記其名下之土
    地辦理移轉登記，甲○○否認雙方有借名登記土地關係存在
    ，始知悉上情。
二、案經高雄縣政府警察局林園分局報請臺灣高雄地方法院檢察
    署檢察官偵查起訴。
    理  由
一、訊據被告甲○○固坦承有讓售如附圖所示各該墓地使用權予
    附表一所示安葬者家屬，並分別向各該安葬者家屬收取如附
    表一所示之收取金額，且未將該等收取之款項交付予橄欖園
    管委會或基督教長老教會，又承認確其有於前開時間先後刻
    製「高雄基督教墓園」、「高雄基督教橄欖園管理處」、「
    高雄新橄欖園辦事處」印章各1 枚，且蓋用於如附表二所示
    之各項私文書上，然被告甲○○、癸○○均矢口否認前開犯
    行，被告甲○○辯稱：其非橄欖園管委會所僱傭之管理員，
    其與橄欖園管委會間就登記於其名義所有之墓園土地係雙方
    合作開發之關係，至其所刻製之「高雄基督教墓園」、「高
    雄基督教橄欖園管理處」、「高雄新橄欖園辦事處」3 枚印
    章，係其自行所取之名稱，既與橄欖園管委會無關，當無偽
    造文書之情事云云；被告癸○○則辯稱：伊就上開墓地使用
    權之轉讓及相關費用之收取等情全部均不知情，亦無參與本
    案之行為，又伊名義設於大眾銀行000000000000號帳戶係由
    被告甲○○所使用云云。惟查：
  （一）橄欖園管委會乃基督教長老教會之內部管理組織：
        前開基督教長老教會所屬之高雄市新興、三民、德生、
        鼓岩、六合等5 所教會於60年初籌劃共同出資陸續購買
        農地，興建墓園，取名高雄基督教墓園，並成立「高雄
        基督教墓園管理委員會」，訂立「高雄基督教墓園管理
        章程」，由該章程第3 條記載「本墓園址設在高雄縣大
        寮鄉○○段地號1037、1037-1、．．1036」，第4 條記
        載「本墓園產權屬財團法人台灣基督長老教會，由發起
        者新興、三民、．．等5 所教會共同管理使用」，於75
        年2 月24日，該管理委員會召開第38次會議決議更改墓
        園名稱為「財團法人台灣基督長老教會高雄基督教橄欖
        園」，管理委員會更名為「財團法人台灣基督長老教會
        高雄基督教橄欖園管理委員會」，簡稱「高雄基督教橄
        欖園管理委員會」，有告訴人所提之「高雄基督教墓園
        管理委員會」第1 次會議、第38次會議紀錄附卷可稽（
        見本院卷第二卷第11～12頁）；且基督教長老教會業經
        依法聲請變更組織將橄欖園管委會納入該教會財團法人
        之組織內，此有91年11月11日內授中民字第0930008698
        號內政部函、臺灣臺南地方法院93年10月11 日93 年度
        聲字第1109號民事裁定、該裁定於93年11月1日 確定之
        確定證明書、基督教長老教會之捐助章程及該章程新舊
        條文對照表等在卷足憑（見本院卷第二卷第4～8頁）；
        雖被告辯稱：此乃基督教長老教會事後始變更組織云云
        ，惟財團法人之基督教長老教會既已於93年11月間依法
        變更其法定組織，並正式納入橄欖園管委會，非但無從
        反推橄欖園管委會在依法變更登記前，實際上並非基督
        教長老教會之內部組織，而因之益徵橄欖園管委會會原
        即屬基督教長老教會之內部管理組織，依法登記僅在更
        加確定其內部組織之法定地位。
  （二）被告甲○○（原名方吉安）為基督長老教會從事橄欖園
        管委會之墓園管理工作，為該教會僱傭之管理員：
        前開基督教墓園管理委員會第38次會議紀錄中，記載有
        ：「委員黃義行報告：受託興建墓園大門，經估價全部
        費用約需新台幣16萬元，而此費用承『管理員』方吉安
        全數奉獻」、「主席江顯昌向管理員方吉安致謝，承蒙
        為本會奉獻興建本橄欖園大門全部費用」等語，已敘及
        「管理員」之名義；而方吉安即為被告甲○○，亦經上
        訴人於原審審理時自承切結書上方吉安是其自己簽名（
        見本院卷第二卷第11頁）。再依被告所提之橄欖園管理
        委員會之第22屆第3 次、第25屆第1 次、第7 次、第8
        次、第26屆第1 次、第3 次會議，均有被告甲○○即原
        名方吉安列席，其中第25屆第7次 會議紀錄中記載有「
        整修２－２區道路案委託『管理員』方吉安先生處理」
        、第26屆第3 次會議紀錄亦載有「以『管理員』方吉安
        之名，登記為土地所有權人」，亦有該會議紀錄附於原
        審卷可稽（見本院卷第二卷第13至19頁）；再被告甲○○所簽具之自85年1 月起至87年12月間以「高雄基督教
        橄欖園名義」開具之支付證明代傳票，並於其上簽名或
        用印（見本院卷第一卷第78～96頁），而觀之該支付證
        明所發放之日期約在每月月底，品名則為「辦公費」並
        於該欄位以筆書寫「方吉安管理津貼」，而85年1 月至
        12月每月發放3 萬2 千元，86年1 月至87年12月則每月
        發放3 萬4 千元等情；復有方吉安名義所設之台新銀行
        帳戶亦顯示自85年9 月起至90年12月均有相當固定金額
        之現金每月存入該帳戶內（85年間每月存入3 萬1 千元
        、86年每月存入3 萬3 千元、87年每月存入3 萬4 千元
        、88年至90年間每月存入3 萬5 千元，至被告甲○○上
        開銀行帳戶內），此有被告之該帳戶存摺影本附卷可考
        （見本院卷第一卷第97～109 頁）。是依被告甲○○每
        月所領款項之性質係屬固定，且經常性之給與，縱該支
        付證明上未明確記載係薪資，惟依勞動基準法第2 條第
        3 款對於工資之定義，乃為「因工作而獲得之報酬，包
        括工資、．．按計時、．．計月．．等方式給付之津貼
        及其他任何名義之經常性給與均屬之」等語，再參酌前
        開會議紀錄上「管理員」之記載，可認上訴人確有受僱
        於教會擔任管理員之職，否則豈有可能簽收上開相當於
        每月固定薪資之所謂「管理員津貼」。雖被告甲○○辯
        稱：其並未實際收受上開薪資款項云云，惟證人即告訴
        人服務之牧師己○○已於審理時供述：此為被告甲○○
        自願將其薪資奉獻教會，而其以於墓園內從事造墓工作
        之所得為生等語（見本院卷第二卷第91～92頁）。因此
        ，尚難以被告按月簽收上開款項後再行奉獻予教會，即
        認被告甲○○未有受僱。
  （三）雖被告甲○○供稱：其與長老教會或前開墓園管理委員
        會係合作關係，惟其未曾敘明二者間如何之合作，或有
        任何書面憑證以資證明，而前開被告甲○○列席參與之
        會議紀錄中亦從未有被告甲○○係與長老教會合作經營
        墓園之開發，有關利益分配或出資比例之核算；況被告
        甲○○與告訴人間彼此纏訟經年，並致生多件民、刑事
        訴訟，均從未見及被告甲○○曾提出任何合作經營墓園
        之書面，亦從未明確供述雙方究竟以如何之條件（各基
        於何種權利、義務之規範）進行合作經營之關係，更見
        被告甲○○所述雙方具有合作經營墓園之關係云云，顯
        未有任何實據，無非子虛。
  （四）被告甲○○業務侵占犯行部分：
      １被告甲○○基於基督教長老教會之橄欖園管委會僱傭為
        上開墓園管理員之地位，管理上開墓園內之事務，就墓
        園坐落之土地而言，自為基督教長老教會之占有輔助人
        ，而持有墓園坐落之土地，此有證人即基督教長老教會
        之牧師己○○在審理中證稱：被告甲○○係負責照顧墓
        園、除草及園區維護之工作等語（見本院卷第二卷第88
        頁），是以其顯係基於管理員之業務而實際管領並持有
        上開墓園所在土地甚明，而本案所涉且係墓園所在之高
        雄縣大寮鄉○○段1035、1037號等2 筆土地，亦應認係
        被告甲○○基於管理員之業務所持有無訛。
      ２安葬於上開墓園之死者，必須生前為基督教徒（不限於
        係成立墓園之5 教會教徒或長老教會教徒），且申請使
        用該墓園之墓地須向橄欖園管委會之辦事處申請，由該
        管委會事務員初核後，並轉由主任委員、委員會審核，
        不得向墓園所在之管理室（係被告甲○○位於墓園內之
        辦公處所）申請墓地使用，因為須核對相關文件資料，
        且墓園內所設之管理室不得代辦墓地申請，均由申請人
        親自至辦事處辦理，又依告訴人內部規章申請人須向橄
        欖園管委會繳納墓地使用費及管理費，至管理室之管理
        員無權代收墓地使用費及管理費等情，業經證人即告訴
        人之牧師己○○於審理時指證綦詳（見本院卷第三卷第
        96～100 頁），且證人己○○並證述：墓地之申請使用
        須直接向橄欖園管委會申請，墓地之使用費及管理費亦
        應由橄欖園管委會收取，管理員依規定不得代收費用，
        委員會亦未曾授權管理員收取費用等詞（見本院卷第三
        卷第98頁），復據卷附之高雄基督教墓園管理章程第9
        條規定委員會內之主任委員、書記、會計、出納及委員
        等成員之職權，依該等規定並無列入管理員之職權，足
        見管理員本無權介入墓地使用申請及墓地使用費用之收
        納；再據同章程第22條第4 款之規定，即要申請使用者
        須經由管理分會呈請委員會核准之，益見墓園現場之管
        理員無辦理墓地使用申請之職權（見本院卷第二卷第
        257 反面、259 頁）。足認任何人申請上開墓園之墓地
        使用，均須向橄欖園管委會之辦事處辦理申請，並經該
        管委會審核准許後，始得使用，且須繳交墓地使用之相
        關費用，亦須向該管委會章程所定之出納人員繳納，而
        被告甲○○所任墓園現場管理員之職務，既無權受理墓
        地使用之申請，更無權核准使用墓地，亦不得代收墓地
        使用之費用，亦屬明確。
      ３證人己○○審理中明確指證：如附圖所示之墓地確實未
        經過教會申請及同意之程序，即遭被告私下轉讓予如附
        表一所示之安葬者家屬，且該等墓地如附表一所示之墓
        地使用費（即奉獻金）及管理費亦均未呈繳至教會，亦
        遭被告私下取走等詞（見本院卷第二卷第92頁）；再核
        諸附表一所示各該安葬者家屬之證人王慧冠（原名乙○○）審理時證稱：伊委由王憲智逕向墓園之被告甲○○
        聯繫墓地使用（見本院卷第二卷第96頁）；證人寅○○
        審理時證述：係經由葬儀社介紹逕向墓園洽購墓地使用
        權，並交款予被告甲○○（見本院卷第二卷第100 頁，
        同頁：被告甲○○亦坦認確有收取寅○○繳納之款項）
        ；證人丑○○審理中指證：其逕向墓園管理室之被告甲○○購買墓地使用權，且直接繳款予被告甲○○後，即
        安葬使用，未持證明申請，並無任何手續，亦未透過教
        會申請墓地使用（見本院卷第二卷第101 ～103 頁，同
        卷第103 頁：被告坦認收取丑○○所繳款項）；證人巳
        ○○審理時供證：其係逕往墓園辦公室向被告甲○○（
        即管理室）訂墓地，管理室人員並要其匯款予管理室人
        員之帳戶，其並無經過教會處理（見本院卷第二卷第
        104 ～107 頁）；證人戊○○審理中證稱：伊於橄欖園
        管理室現場購買該墓地，在現場見及被告癸○○，並與
        之洽談墓地價格，未曾向教會申請，未曾填載申請書，
        只開1 張估價單，即予購買（見本院卷第二卷第108 ～
        110 頁）；證人辰○○審理時證述：伊母係佛教徒，伊
        父無特別之宗教信仰，但向墓園現場辦公室（即管理室
        ）之被告甲○○預購上開墓地（見本院卷第二卷第115
        ～117 頁）；證人丙○○審理時證稱：直接向墓園管理
        室之郭小姐（非被告癸○○）洽購墓地，款項亦交付予
        管理室之郭小姐，其未曾透過教會申請，只向管理室洽
        辦（見本院卷第三卷第10～12頁）；證人庚○○審理中
        供證：其直接向墓園管理室之子○○及被告甲○○洽購
        墓地使用，並交付費用支票予被告甲○○，印象中未曾
        填載過使用申請書及使用切結書（見本院卷第三卷第56
        ～57頁）等詞，此外，復有安葬者家屬所提出如附表二
        所示之橄欖園墓園收費標準及感謝狀等收據影本在卷足
        證（壬○○部分：見本院卷第二卷第43頁，寅○○部分
        ：見92年度偵字第1656 號 卷第93、94、97頁，丑○○
        、張黎云部分：見92 年 度偵字第1656號卷第14頁，巳
        ○○、卯○○部分：見92年度偵字第1656號卷第98頁及
        93年度他字第363 號偵卷第14頁，庚○○部分：見本院
        卷第三卷第69、70頁；戊○○部分：見93年度他字第
        363 號偵卷第15頁；辰○○部分：見93年度他字第363
        號偵卷第64、65頁），又有子○○簽收丑○○所交付支
        票之票頭存根聯影本（見93年度他字第363 號偵卷第12
        頁）、賴國與匯款回條聯影本（見93年度他字第363 號
        偵卷第13頁）、乙○○匯款回條聯影本（見93年度他字
        第363 號偵卷第45頁）附卷可查；而被告甲○○亦自承
        確曾收受如附表一所示安葬者家屬所繳納墓地使用之款
        項，且該款項迄今仍未交予基督教長老教會或橄欖園管
        委會，又其並曾交付感謝狀或收費標準等收據予安葬者
        家屬等詞在卷（見本院卷第一卷第177 頁，本院卷第三
        卷第131 、132 、134 、135 頁），則由上可知附表一
        所示之各該安葬者家屬均確實未曾向橄欖園管委會申請
        前揭墓園之墓地使用，亦未向橄欖園管委會繳交墓地使
        用之費用，甚至有安葬者根本非基督教教徒者，亦經被
        告甲○○同意而購入該等墓地之使用權，顯見證人己○○之指證屬實。
      ４又被告甲○○雖於91年10月30日遭基督教長老教會、橄
        欖園管委會發函終止與其間之僱傭關係，然因雙方多所
        爭議，以致墓園坐落之土地於91年11月仍尚未確實交接
        予基督教長老教會及橄欖園管委會，而被告甲○○則仍
        管領持有含系爭上開地段1035、1037號等之土地，是以
        至被告甲○○對於上開地段1035、1037 號2筆土地仍持
        續有業務持有之關係存在。
      ５從而，被告甲○○基於墓園現場管理員之業務固實際管
        領持有前揭地段1035、1037號地，然亦明知其管理員之
        職掌並不包括讓售墓地使用權及收繳墓地使用之相關費
        用，且墓地使用實際上須向基督教長老教會之橄欖園管
        委會申請核准，並向該管委會繳交費用，竟仍枉顧告訴
        人所訂定墓地使用申請之相關程序，未曾經授權或同意
        ，即以擅自轉讓如附圖所示之墓地予附表一所示安葬者
        家屬使用，並收取各該家屬所繳之墓地使用費（即奉獻
        金）及管理費，且將該款據為己有，迄今仍未繳交予基
        督教長老教會之橄欖園管委會之方式，將上開所示墓地
        10塊侵占入己，連續業務侵占如附圖所示之墓地。
      ６至公訴意旨以：被告甲○○讓售上開墓地，收取如附表
        一編號２之金額為25萬7 千元、編號３收取之金額為13
        萬5 千元、編號５收取25萬9 千元、編號８收取21萬5
        千元，以及編號１、６、７收取金額均不詳云云。然經
        本院詢諸被告甲○○坦認收取墓地使用費及管理費，已
        述之於前，至於附表一編號２除20萬元以外，所收取之
        5 萬7 千元部分；編號５除20萬元以外，所收取5 萬9
        千元部分；及編號８除16萬5 千元以外，所收取之5 萬
        元部分，均屬造墓費用，本屬被告甲○○為安葬者造墓
        所獲之報酬，並非不法所得，亦經被告甲○○審理時供
        述關於各該編號墓地使用費及管理費收取金額情形計算
        可知，應足認定（編號２壬○○部分：見本院卷第三卷
        第62頁、編號５巳○○部分：見本院卷第三卷第134 頁
        、編號８戊○○部分：見本院卷第三卷第134 頁）；另
        附表一編號１共收取16萬5 千元、編號６共收取21萬元
        、編號７共收取16萬5 千元部分，均據被告甲○○審理
        中供明在卷（編號１乙○○部分：見本院卷第三卷第
        134 頁，第編號６庚○○部分：見本院卷第三卷第58頁
        ，編號７丙○○部分：見本院卷三第14、15頁）；又附
        表一編號３所收取之金額短列3 萬元，亦據被告甲○○
        供述甚明（見本院卷第三卷第134 頁），均併予敘明，
        更正符實。
  （五）被告甲○○行使及偽造私文書犯行部分：
        被告甲○○坦承確有於前述時間自行刻製「高雄基督教
        墓園」、「高雄基督教橄欖園管理處」及「高雄新橄欖
        園辦事處」等印章3 枚，且製作如附表二所示之各項私
        文書，並交付該等私文書予如附表二所示之安葬者家屬
        而加以行使等情不諱（見本院卷第一卷第177 頁、本院
        卷第三卷第132 、135 頁），但矢口否認有偽造文書犯
        行，且辯稱：上開3 印章之名稱均係由其自行取名，並
        未以橄欖園管委會或基督教長老教會名稱對外出具感謝
        狀或收費標準，因此並無偽造文書行為云云，辯護人亦
        同此辯護。
      １然查：此部分事實，除被告坦認刻製前揭3 枚印章，並
        製作附表二所示作為收款收據及墓地使用權證明憑據使
        用之私文書，且交付予附表二所示安葬者家屬而加以行
        使外，核與附表二所示各安葬者家屬於審理中所陳係自
        墓園現場管理室所在之人員處取得附表二所示文書之情
        節相符（寅○○部分：見本院卷第二卷第98～99頁，丑
        ○○部分：見本院卷第二卷第102 頁，巳○○部分：見
        本院卷第二卷第106 頁，戊○○部分：見本院卷第二卷
        第110 、112 ～113 頁，辰○○部分：見本院卷第二卷
        第116 頁，庚○○部分：見本院卷第三卷第57頁）；復
        有附表二所示各該安葬者家屬所提出如附表二所示之橄
        欖園墓園收費標準及感謝狀等私文書影本在卷足證（壬○○部分：見本院卷第二卷第43頁，寅○○部分：見92
        年度偵字第1656號卷第93、94、97頁，丑○○、張黎云
        部分：見92年度偵字第1656號卷第14頁，巳○○、卯○○部分：見92年度偵字第1656號卷第98頁及93年度他字
        第363 號偵卷第14 頁 ，庚○○部分：見本院卷第三卷
        第69、70頁；戊○○部分：見93年度他字第363 號偵卷
        第15頁；辰○○部分：見93年度他字第363 號偵卷第64
        、65 頁）。
      ２又按「偽造私文書或印章罪之成立，固須所偽造者為他
        人名義之文書或印章，惟所謂他人名義，即非自己名義
        之意思，非謂名義人必須實有其人，苟其所偽造之文書
        或印章，足以使人誤信為真正，雖該名義人係出虛捏，
        亦無妨於偽造罪之成立。」最高法院27年滬上字第113
        號判例意旨可資參照（最高法院31年上字第1505號判例
        亦同此旨），上開「高雄基督教橄欖園管理處」、「高
        雄新橄欖園辦事處」雖確係被告自行號取之名稱，實際
        上並無該等單位之存在，至「高雄基督教墓園」則係橄
        欖園管委會更名前之名稱，現亦已無此名稱（有第38次
        委員會會議紀錄載示，見本院卷第二卷第11頁反面），
        但衡諸上開最高法院判例意旨，縱各該名義之單位或組
        織事實上並不存在或已不存在，惟被告既無權以該等名
        義製作之私文書，自仍有偽造私文書之行為；況被告甲○○既擔任基督教長老教會所屬橄欖園管委會上開墓園
        之管理員，而所使用蓋用於附表二所示私文書之上開各
        印文中或有「基督教」、「橄欖園」等字樣，自會使人
        誤認被告所交付如附表二之私文書係基督教長老教會或
        教會所屬之橄欖園管委會名義所出具者，是以被告偽造
        私文書之犯行，自亦對於基督教長老教會暨所屬橄欖園
        管委會造成損害，且損及收受該等私文書之如附表二所
        示安葬者家屬之權益甚明。
  （六）被告癸○○共犯偽造私文書及業務侵占犯行部分：
      １經查：被告等請求傳喚之證人即被告癸○○所僱傭而於
        上開墓園管理室工作之子○○於審理時證稱：伊由被告
        癸○○所僱傭在前揭墓園管理室任職，被告癸○○亦在
        該管理室與安葬者家屬洽談造墓事宜，且管理室有為安
        葬者家屬代辦申請墓地使用及代收墓地使用費用，家屬
        所交付之款項包括造墓費用、墓地使用費及管理費，伊
        所收得之款項均交付予被告甲○○或癸○○，且依癸○○之指示告知家屬亦得以匯款入癸○○銀行帳戶之方式
        付款，且伊確曾經手附表一編號２、３、４、６、７、
        ８墓地事務等詞（見本院卷第三卷第62～65頁），又安
        葬者家屬中之證人戊○○於審理中證述：其係與被告癸○○洽談墓地價格之事等語（見本院卷第二卷第109 頁
        ）；足見被告癸○○確在上開墓園管理室與安葬者家屬
        商談購買墓地使用權之事，且被告癸○○並僱傭證人子
        ○○在管理室內協助處理墓地使用之辦理及收納墓地使
        用相關款項等事務，而所收得之款項亦有繳交予癸○○
        或匯入癸○○所屬銀行帳戶者。
      ２又有子○○簽收丑○○所交付支票之票頭存根聯影本（
        見93年度他字第363 號偵卷第12頁）、賴國與匯款回條
        聯影本（見93年度他字第363 號偵卷第13 頁）、 乙○○匯款回條聯影本（見93年度他字第363 號偵卷第45頁
        ）附卷可查；而丑○○所交付之票款20萬元、卯○○所
        匯之25萬9 千元及乙○○所匯之21萬4 千元等款項均確
        實存入被告癸○○設於大眾商業銀行之000000000000號
        帳戶內，亦可自卷附該帳戶之歷史交易資料相互勾稽，
        互核可知（見本院卷第一卷第188 、204 、205 、206
        頁），可知非但被告癸○○有自子○○處收受安葬者家
        屬交付之墓地使用款項，更且其名義所設之前述銀行帳
        戶確為屬家屬匯款之對口帳戶無訛。
      ３而本案墓園之管理室內並有放置被告癸○○名片，容由
        洽商墓地使用事務者便於以根據該名片上所載癸○○之
        電話（包括行動電話）加以聯繫一節，亦據證人子○○
        於審理中供證甚明（見本院卷第三卷第65頁）；而證人
        即曾與安葬者家屬壬○○同往墓園管理室之丁○○審理
        時亦證稱：確在管理室內見有癸○○之名片1 疊放置桌
        上，且壬○○並告知伊如有事可與名片上之人聯繫（見
        本院卷第三卷第60頁），證人丁○○並庭呈被告癸○○
        之名片影本1 紙供本院參佐（見本院卷第三卷第71頁）
        ；證人即安葬者家屬丙○○亦證稱：於管理室有人交付
        癸○○之名片予伊等詞（見本院卷第三卷第12、13頁）
        ；復有卷附告訴人所提出之被告癸○○名片之影本供由
        證人子○○、丙○○辨認屬實（告訴人提出被告癸○○
        之名片：見本院卷第二卷第247 頁，證人子○○及丙○○辨認名片之陳述：見本院卷第三卷第65頁及本院卷第
        三卷第12頁），而前開告訴人提出之癸○○名片與證人
        丙○○庭呈之癸○○名片，互核以觀為文字內容、格式
        均完全相同，名片上載「財團法人高雄基督教橄欖園」
        之文字，顯見被告癸○○確有參與處理墓園事務，始會
        印製名片供家屬使用，以及名片上印載之被告癸○○行
        動電話0000000000號，與伊提供予大眾商業銀行之聯繫
        電話亦相符，且有卷附大眾商業銀行客戶基本資料查詢
        單1 紙可憑（見本院卷第一卷第188 頁），益知該門號
        之行動電話係被告癸○○常用之行動電話，以利於墓園
        墓地事務之聯繫處理。
      ４綜上可知，被告癸○○既確實有與安葬者家屬買賣墓地
        使用權，又利用所僱傭不知情之子○○協助伊於墓園現
        場之管理室處理墓地使用買賣之相關事務，且確實收受
        墓地使用之相關款項，又設立銀行帳戶容由家屬將墓地
        使用款項匯入伊帳戶內，為便於伊墓地事務之聯繫處理
        並印製伊名義名片且載有伊常用之行動電話號碼，在在
        可見被告癸○○非但明知被告甲○○上開業務侵占與行
        使及偽造私文書之行為，更且實際參與該等犯行之實施
        ，自應認係被告甲○○所為上開犯行之共同正犯無疑。
        至伊及辯護人辯稱：癸○○就上開事務全不知情，且帳
        戶係交由甲○○使用，名片亦為甲○○印製云云，既與
        證人子○○及戊○○前開證供之事實不符，又與名片上
        列載癸○○行動電話所顯之實情未合，無非事後卸責之
        詞，自不足採。
  （七）從而，事證已明，被告甲○○、癸○○2 人之犯行均堪
        認定。
二、按「刑法上之背信罪，為一般的違背任務之犯罪，而同法之
    侵占罪，則專指持有他人所有物以不法之意思，變更持有為
    所有侵占入己者而言。故違背任務行為，苟係其持有之他人
    所有物，意圖不法據為己有，即應論以侵占罪，不能援用背
    信之法條處斷。」最高法院42年台上字第402 號著有判例，
    是被告甲○○將原本基於墓園管理員之業務而實際管領持有
    系爭拷潭段1035、1037號地中，如附圖所示墓地10塊之使用
    權以轉售予他人之方式，易持有為所有而侵占入己，且因其
    擔任管理員之職務範圍，並不包括讓售墓地使用權及代收墓
    地使用費，已如前述，是以其所擅自讓售墓地使用權且收取
    讓售之款項，顯非其擔任管理員為他人處理事務之範圍內，
    因此，該等事務並不合於背信罪為他人處理事務之要件，故
    而，被告甲○○就此所為應屬刑法第336 條第2 項業務侵占
    罪，而非背信罪。又「刑法第335 條第1 項所謂他人之物，
    固不以動產為限，不動產亦屬之，但財產上不法之利益無與
    焉。」最高法院51年台上字第190 號著有判例，申言之，侵
    占罪（業務侵占亦屬之）之客體，不限於動產，不動產亦可
    能成為侵占犯行之對象甚明；故被告甲○○基於管理員之職
    務而管領持有之上開墓地，自亦得成為其業務侵占犯行之客
    體甚明。是被告甲○○、癸○○2 人之所為，係犯刑法第
    336 條第2 項之業務侵占及同法第216 條、第210 條之行使
    、偽造私文書（附表二所示各該文書均係作為收受款項收據
    及證明墓地使用權憑據之私文書）等罪。公訴人認被告甲○○、癸○○係犯刑法第342 條之背信罪部分，尚有未洽，已
    述之於前，起訴法條應予變更。被告甲○○利用不知情之刻
    印業者偽刻「高雄基督教墓園」、「高雄基督教橄欖園管理
    處」、「高雄新橄欖園辦事處」等3 枚印章之偽造印章犯行
    部分，以及被告甲○○、癸○○利用不知情之受僱人子○○
    而以轉售附表一編號２、３、４、６、７、８等之墓地使用
    權之方式業務侵占，及交付如附表二編號１、２、３、４、
    ７偽造私文書予安葬者家屬而為行使偽造私文書等之犯行部
    分，均屬間接正犯。被告甲○○就附圖所示之墓地基於管理
    員之身分具有業務持有之關係，被告癸○○則並非基督教長
    老教會所屬橄欖園管委會所聘僱之管理人員，對於上開墓地
    不具有業務持有之關係，然被告甲○○與就墓地無業務持有
    關係之癸○○共同實施業務侵占犯行，依刑法第31條第1 項
    仍以業務侵占罪之共同正犯論；被告甲○○與癸○○間，就
    上開業務侵占及行使、偽造私文書等之犯行，有犯意之聯絡
    ，行為之分擔，均為共同正犯。被告甲○○、癸○○所為7
    次偽造附表二各該編號所示之印文犯行部分（附表二編號２
    之偽造3 枚印文部分、編號５之偽造2 枚印文部分、編號６
    之偽造4 枚印文部分、編號７之偽造2 枚印文部分，就上開
    各該編號部分之先後所為數次偽造印文之舉動，無非欲達同
    一目的之接續動作，在主觀上無非認其各個舉動係各該編號
    部分犯罪行為之一部，均屬接續犯），及7 次行使及偽造附
    表二各編號所示私文書部分（附表二編號２之偽造3 份私文
    書部分、編號５之偽造2 份私文書部分、編號６之偽造4 份
    私文書部分、編號７之偽造2 份私文書部分，就各該編號部
    分之先後所為數次偽造私文書之舉動，無非欲達同一目的之
    接續動作，在主觀上無非認其各個舉動係其各該編號部分犯
    罪行為之一部，亦均分別均屬接續犯），且9 次業務侵占之
    犯行部分，均時間緊接，所犯罪名相同，顯係出於概括之犯
    意為之，為連續犯，爰依刑法第56條之規定以一罪論。又被
    告甲○○偽刻「高雄基督教墓園」、「高雄基督教橄欖園管
    理處」、「高雄新橄欖園辦事處」等印章3 枚之偽造印章行
    為，以及被告甲○○、癸○○偽造如附表二各該編號所示之
    印文，應屬偽造附表二各該編號私文書犯行之一部，應為偽
    造私文書之犯行所吸收，又附表二所示之各偽造私文書之低
    度行為，應為行使各該偽造私文書之高度行為所吸收，均不
    另論罪。至被告2 人之行使偽造私文書之犯行，應為其等所
    為業務侵占犯行之方法行為，為牽連犯，應從一重之業務侵
    占罪處斷，並就連續業務侵占犯行，加重其刑。爰審酌被告
    甲○○長年身為上開墓園之管理員，就系爭土地之權屬本已
    知之甚詳，且其已自墓園內安葬者家屬之造墓所得中獲有相
    當利潤，竟仍起惡心，而冀求將本案如附圖所示之墓地使用
    權據為己有轉售他人，以謀取不法利益，惡性非輕，情節亦
    重；而被告癸○○為甲○○之妻，附從其夫共同實施上開犯
    行，情節較輕，以及其等2 人犯罪後，均仍矢口否認犯行，
    態度惡劣等一切情狀，各量處如主文所示之刑，且就被告癸○○所處之刑，並諭知易科罰金之折算標準，以示懲儆。至
    被告甲○○偽造之「高雄基督教墓園」、「高雄基督教橄欖
    園管理處」、「高雄新橄欖園辦事處」等印章各1 枚（共3
    枚，除「高雄基督教墓園」之印章1 枚，尚未扣案，但並無
    證據證明已滅失外，其餘2 枚印章均已由被告甲○○呈由本
    院扣押在案），以及如附表二偽造印文欄所示之偽造印文，
    均依刑法第219 條之規定沒收之。
據上論斷，應依刑事訴訟法第299 條第1 項前段、第300 條，刑
法第28條、第31條第1 項、第56條、第216 條、第210 條、第33
6 條第2 項、第55條、第41條第1 項前段、第219 條，罰金罰鍰
提高標準條例第1 條前段、第2 條，判決如主文。
本案經檢察官辛○○到庭執行職務。
中　　華　　民　　國　　94　　年　　12　　月　　9 　　日
　　　　　　　　　  刑事第二庭審判長法　官  邱永貴
　                                  法  官  陳銘珠
                                    法  官  高思大
右正本證明與原本無異。
如不服本判決，應於判決送達後10日內向本院提出上訴狀，上訴
於台灣高等法院高雄分院（須附繕本）。
中　　華　　民　　國　　94　　年　　12　　月　　12　　日
                                  書記官  蔡語珊
附錄論罪之條文：
刑法第210條
          偽造、變造私文書，足以生損害於公眾或他人者，處
          5年以下有期徒刑。
刑法第216條
          行使第210條至第215條之文書者，依偽造、變造文書
          或登載不實事項或使登載不實事項之規定處斷。
刑法第336條第2項
          對於業務上所持有之物，犯前條第1項之罪者，處6月
          以上5年以下有期徒刑，得併科3千元以下罰金。
附表一：
┌──┬──────┬──────┬────────┬────┬─────┐
│編號│ 安葬者家屬 │付款日期　　│收取金額        │安葬者　│附圖所示之│
│　　│　　　　　　│　　　　　　│（新台幣）　　  │　　　　│墓地地號  │
├──┼──────┼──────┼────────┼────┼─────┤
│１　│　乙○○　　│91年9月10日 │使用費15萬元　  │林惠雅　│Ｇ        │
│　　│改名王慧冠　│　　　　　　│管理費1萬5千元  │　　　　│          │
├──┼──────┼──────┼────────┼────┼─────┤
│２　│　壬○○　　│91年9月24日 │使用費18萬5千元 │高許碧雲│Ｆ        │
│　　│　　　　　　│            │管理費1萬5千元　│　　　　│          │
├──┼──────┼──────┼────────┼────┼─────┤
│３　│　寅○○　　│91年10月14日│使用費15萬元　  │蔡福岳　│Ｅ        │
│　　│　　　　　　│　　　　　　│管理費1萬5千元  │　　　　│          │
├──┼──────┼──────┼────────┼────┼─────┤
│４　│　丑○○　　│91年11月16日│使用費18萬5千元 │潘建谷　│Ｉ        │
│　　│　張黎云　　│　　　　　　│管理費1萬5千元  │　　　　│          │
├──┼──────┼──────┼────────┼────┼─────┤
│５　│　巳○○　　│91年11月7日 │使用費18萬5千元 │顏振彭等│Ｈ        │
│　　│　卯○○　　│　　　　　　│管理費1萬5千元　│　　　　│          │
├──┼──────┼──────┼────────┼────┼─────┤
│６　│　庚○○　　│91年9月19日 │使用費19萬5千元 │徐正夫　│Ｊ        │
│　　│　　　　　　│　　　　　　│管理費1萬5千元　│　　　　│          │
├──┼──────┼──────┼────────┼────┼─────┤
│７　│　丙○○　　│91年9月19日 │使用費15萬元　  │俞華麗　│Ｂ        │
│　　│　　　　　　│　　　      │管理費1萬5千元  │　　　　│          │
├──┼──────┼──────┼────────┼────┼─────┤
│８  │　戊○○　  │91年10月24日│使用費15萬元　  │李夢年　│Ａ        │
│　　│            │　　　      │管理費1萬5千元  │　　　　│          │
├──┼──────┼──────┼────────┼────┼─────┤
│９　│　辰○○　　│91年9月18日 │使用費15萬元    │尚未使用│Ｃ        │
│　　│　　　　　　│            │管理費1萬5千元  │　　　　│          │
│    │            ├──────┼────────┼────┼─────┤
│    │            │91年9月18 日│使用費15萬元    │尚未使用│Ｄ        │
│    │            │            │管理費1萬5千元  │        │          │
├──┴──────┴──────┴────────┴────┴─────┤
│收取之款項合計：180萬元                                                 │
└────────────────────────────────────┘
附表二：
┌──┬─────┬───────────┬───────────────┐
│編號│安葬者家屬│偽造文書之名稱及數量  │    偽造之印文及數量          │
├──┼─────┼───────────┼───────────────┤
│１  │壬○○    │橄欖園墓園收費標準2張 │該2張收費標準分別均有偽造「高 │
│    │          │                      │雄基督教墓園」印文各1枚，共2枚│
├──┼─────┼───────────┼───────────────┤
│２  │寅○○    │感謝狀2張             │該2張感謝狀上均分別有偽造之「 │
│    │          │                      │高雄基督教橄欖園管理處」印文各│
│    │          │                      │1枚，共2枚                    │
│    │          ├───────────┼───────────────┤
│    │          │橄欖園墓園收費標準1張 │偽造之「高雄基督教橄欖園管理處│
│    │          │                      │」印文1枚                     │
├──┼─────┼───────────┼───────────────┤
│３  │丑○○    │感謝狀1張             │偽造之「高雄基督教橄欖園管理處│
│    │張黎云    │                      │」印文1枚                     │
├──┼─────┼───────────┼───────────────┤
│４  │戊○○    │橄欖園墓園收費標準1張 │偽造「高雄基督教墓園」印文1枚 │
├──┼─────┼───────────┼───────────────┤
│５  │巳○○    │感謝狀2張             │該 2 張感謝狀上均分別有偽造之 │
│    │卯○○    │                      │「高雄新橄欖園辦事處」印文各1 │
│    │          │                      │枚，共 2 枚                   │
├──┼─────┼───────────┼───────────────┤
│６  │辰○○    │感謝狀4張             │該4張感謝狀上均分別有偽造之「 │
│    │          │                      │高雄基督教橄欖園管理處」印文各│
│    │          │                      │1枚，共4枚                    │
├──┼─────┼───────────┼───────────────┤
│７  │庚○○    │感謝狀2張             │該 2 張感謝狀上均分別有偽造之 │
│    │          │（感謝狀上安葬者家屬載│「高雄新橄欖園辦事處」印文各1 │
│    │          │徐謝寶花）            │枚，共 2 枚                   │
└──┴─────┴───────────┴───────────────┘
